【裁判字號】    92,訴,766
【裁判日期】    921223
【裁判案由】    第三人異議之訴
【裁判全文】
臺灣彰化地方法院民事判決  九十二年度訴字第七六六號
    原      告  戊○○
    原      告  丙○○○
    訴訟代理人  王叔榮律師
                魏其村律師
    被      告  甲○○      住.
    被      告  乙○○      住.
    右二人共同
    訴訟代理人  丁○○      住.
                林見軍律師
    被      告  庚○○      住.
    被      告  己○○      住.
                            （現於台灣台中監獄台中分監受刑中）
右當事人間第三人異議之訴事件，本院於民國九十二年十二月九日言詞辯論終結，判
決如左：
    主      文
確認被告己○○對被告庚○○有新台幣伍拾萬柒仟玖佰壹拾元之會款債權及其中新台
幣肆拾參萬玖仟貳佰元自民國九十一年五月十一日起、其中新台幣陸萬捌仟柒佰壹拾
元自九十二年三月六日起，均自清償日止，按年利率百分之五計算之利息債權存在。
確認被告己○○對被告甲○○有新台幣玖拾貳萬伍仟玖佰柒拾元之會款債權及其中新
台幣參拾肆萬零參佰柒拾伍元自民國九十一年五月十一日起、其中新台幣伍拾捌萬伍
仟伍佰玖拾伍元自九十二年三月六日起，均自清償日止，按年利率百分之五計算之利
息債權存在。
原告其餘之訴駁回。
訴訟費用（除撤回部分外）由被告庚○○負擔四分之一、由被告甲○○負擔五分之一
、由被告己○○負擔四分之一，其餘由原告負擔。
    事      實
甲、原告方面：
  一、聲明：(一)確認被告己○○對被告庚○○有會款債權新台幣（下同）五十萬七千
      九百十元，及其中四十三萬九千二百元自民國九十一年五月十一日起，其中六
      萬八千七百十元自九十二年三月六日起，均自清償日止，按年利率百分之五計
      算之利息存在。(二)確認被告己○○對被告甲○○有會款債權一百十六萬五千九
      百七十元，及其中1.三萬六千五百六十元自九十年一月六日起2.四十五萬五千
      八百二十元自九十一年五月十一日起3.六十七萬四千一百九十元自九十二年三
      月六日起，均自清償日止，按年利率百分之五計算之利息存在。(三)確認被告己○○對被告乙○○有會款債權四十四萬二千八百元，及自九十一年五月十一日
      起至清償日止按年利率百分之五計算之利息存在。
  二、陳述：
    (一)按原告與債務人己○○間假扣押強制執行事件，前聲請  鈞院對被告庚○○等
      互助會之死會會員人核發扣押命令後，被告庚○○、甲○○、乙○○等竟具狀
      聲明異議，有鈞院通知與聲明異議狀可稽，合先敘明。
    (二)按訴狀送達後，原告不得將原訴變更，但請求之基礎事實同一者，或不甚礙被
      告之防禦及訴訟之終結者，不在此限，民事訴訟法第二五五條第一項第二、七
      款明文。查原告提起本訴，性質上原屬給付之訴，惟經前揭執行法院僅止於核
      發扣押命令，尚未為變價處分，是參酌台北地方法院八十四年度訴字第二一九
      號與同院八十五年度訴字第一四八五號判決意旨，本件似以提起確認之訴為當
      。由於上開訴訟均係基於被告對前揭執行程序所核發扣押命令聲明異議之同一
      基礎事實而來，是原告依前開規定更正聲明為確認之訴，並更正聲明內容。
    (三)查被告等人所為異議均無理由，僅分別證述如左：債務人己○○所召集之互助
      會計有左列四會，每會會金均一萬元，均屬標息外加之硬會：1.八十六年三月
      五日召集硬會互助會甲組（簡稱甲組），至九十年一月五日期滿。2.八十六年
      三月五日召集硬會互助會乙組（簡稱乙組），至九十年一月五日期滿。3.八十
      七年八月十日召集互助會（簡稱十日會），至九十一年五月十日期滿。4.八十
      八年四月五日召集互助會（簡稱五日會），至九十二年三月五日期滿。
    (四)依會首即債務人己○○於彰化地檢署九十年度偵字第六０號等偽造文書等案偵
      查中所提出各互助會之得標明細表與死會能收名單，被告等人所欠死會會款如
      后：
      1.被告庚○○：
        (1)謝女於其聲明異議狀內並不否認標取會款，僅就執行命令所列債務人對渠
          知會款債權上有爭議。然依前揭得標明細表與死會能收名單所載，被告謝
          女計參加十日會二會，五日二會。其得標情形如左：八十八年八月以標
          息二千五百元標得十日會款。八十九年十月再以標息一千九百元第二次
          標得十日會款。八十九年七月以標息二千五百元標得五日會款。
        (2)準此，謝女應繳之四會款金額如左：十日會部分：計有二個死會，每月
          應繳會款分別為一萬二千五百元與一萬一千九百元。該互助會於八十九年
          十二月停標，至九十一年五月十日期滿，謝女每個死會應繳十八期會款，
          故應繳十日會之死會款為四十三萬九千二百元｛（12500＋11900）×18＝
          439200｝。五日會部分：I、死會一個，每月應繳會款一萬二千五百元
          ，該會於八十九年十二月停標，被告謝女尚繳當月死會款予會首，故至九
          十二年三月五日期滿，應繳二十七期會款，即死會款（12500×27＝33750
          0）。II、活會一個，被告謝女於八十九年十二月尚且給付當月會款予會
          首，故謝女可向會首請求之會款，乃二十一期會金每會一萬元（含會首二
          萬）共二十二萬元，加計二十一期之標息計四萬八千七百九十元，合計二
          十六萬八千七百九十元。III、兩相互抵，應繳五日會款為六萬八千七百一
          十元。前開四會互抵，仍應繳死會款五十萬七千九百一十元（439200＋
          68710＝507910）可見謝女所辯，顯不足採。
      2.被告甲○○部份：
        (1)被告郭女與其聲明異議狀內自稱原名「郭美玲」，是否屬實，容原告保留
          異議的權利。上訴被告僅稱渠與債務人間有未得標之活會，即債務人亦有
          參與聲明人任會首之互助會，因遭債務人惡性倒帳所致之代墊會款之損害
          云云。
        (2)依前開得標明細表與死會能收名單所載，被告郭女計參加謝某所起下列互
          助會：甲組二會、乙組一會、十日會二會、五日會二會，共七會，其得標
          會款如左：八十六年四月以標息一千七百一十元第一次標得甲組會款。
          八十六年十二月再以標息二千五百一十元第二次標得甲組會款。八十
          六年十月以標息二千二百九十元標得乙組會款。八十八年十二月以標息
          二千五百八十元第一次標得十日會會款。八十九年二月以標息二千九百
          一十元第二次標得十日會會款。八十八年七月以標息二千五百一十元第
          一次標得五日會會款。八十九年四月以標息二千四百六十元第二次標得
          五日會會款。
        (3)準此，郭女應繳之死會款，分別為：甲組部分，第一個死會款每月應繳
          一萬一千七百六十元，第二個死會款每月應繳一萬二千五百一十元，八十
          九年十二月起停標，但當月會款仍有繳付會首謝某，因此迄至九十年一月
          五日期滿，尚欠二會各一期死會款，故郭女應繳個甲組死會款計二萬四千
          二百七十元。｛（11760＋12510＝24270）｝乙組一會，每月死會款為
          一萬二千二百九十元，迄至九十年一月五日期滿，唯郭女停標當月仍交一
          期死會款予會首，故尚應繳死會款一期，計一萬二千二百九十元。十日
          會部分，第一個死會款每月應繳一萬二千五百八十元，第二個死會款每月
          應繳一萬二千七百一十元，八十九年十二月起停標，迄至九十一年五月十
          日期滿，每個死會尚應繳會款十八期，因此，被告郭女應繳二個十日之死
          會款合計四十五萬五千二百二十元｛（12580＋12710）×18＝455220｝。
          五日會部分，第一個死會款每月應繳一萬二千五百一十元，第二個死會
          款每月應繳一萬二千四百六十元，八十九年十二月起停標，但郭女仍將當
          月死會款交付會首謝某，故迄至九十二年三月五日期滿，每個死會應繳二
          十七期會款，合計郭女應繳二個五日會之死會款共六十七萬四千一百九十
          元｛（12510＋12460）×27＝674190｝。合計被告郭女應繳七個死會之
          會款共一百一十六萬五千九百七十元（48440＋24590＋458820＋699160＝
          0000000）。
      3.被告乙○○部分：
        (1)其辯解同前揭被告甲○○。
        (2)依前揭得標明細表與死會能收名單所載，被告郭女計參加十日會二會，郭
          女先於八十八年六月以標息二千四百一十元得標，再於八十九年四月以標
          息二千一百九十元得標，因此郭女應繳二個死會款，每個死會每月應繳會
          款分別為一萬二千四百一十元與一萬二千一百九十元，上述互助會於八十
          九年十二月停標，至九十一年五月十日期滿，郭女每個死會應繳十八期會
          款，故郭女應繳之死會款為四十四萬二千八百元｛（12410＋12190）×18
          ＝442800｝，可見謝女所辯，顯不足採。
    (五)  鈞院另案訴外人李敏藝對被告庚○○等人所提確認會款債權之訴（九十二年
      度訴字第七二八號信股），其金額恐部份有誤。蓋李某主張己○○對被告庚○○之債權為四十三萬零二百元，對被告甲○○之債權為四十五萬五千二百二十
      元，與本件原告所載金額有出入，惟被告等人就本件原告所陳彼等參加互助會
      之會數、死活會情況即標取利息金額均無異議，僅就謝某倒會當月（八十九年
      十二月五日）是否仍有給付會款乙節，稍有爭議而已。原告所主張之金額係按
      卷附會首謝某於刑事案件中所提出之書據計算而來，並無溢算之情事，故被告
      所辯及李敏藝主張之金額，顯然有誤並不足採。
    (六)按本件係就債務人對第三人之債權是否存在乙節發生爭訟，因此債務人就本件
      訴訟之結果當然具有法律上之利害關係，本訴訟之結果對該債務人亦有合一確
      定之必要，爰依民事訴訟法第二百五十五條第一項第五款規定，追加債務人即
      會首己○○為被告，並更正訴之聲明如前。
    (七)被告庚○○主張於倒會當月有繳死會款乙節，與事實不符，此外，伊應給付遲
      延利息。按謝女士雖在鈞院準備程序中一再主張「己○○．．．倒會時，我在
      該月的五日、十日均有各再支付會款二萬二千五百元、十二萬四千四百元，所
      以我欠己○○的會款應該扣除上開金額始為正確即四十六萬一千零十元」、「
      我於八十九年十二月停標後，五日的會款我有交付二萬五千（應為二千之誤）
      五百元，十日會交付二萬四千四百元，並同時向其說明各會應繳之金額」等語
      ，惟債務人己○○於  鈞院九十二年度訴字第七二八號（信股）提訊時一再明
      確供稱：「庚○○十二月的會，死會會錢他沒有繳。因為停標，我沒有去收錢
      」、「八十九年十二月份的會錢沒有向庚○○收。我太太如果有收的話，會直
      接給我」，可見謝女所辯顯然不足採信。次查，給付有確定期限者，債務人自
      期限屆滿時起，負遲延責任。而遲延之債務，以支付金錢為標的者，債權人得
      請求依法定利率計算之遲延利息。又應付利息之債務，其利率未經約定，亦無
      法律可據者，週年利率為百分之五，民法第二百二十九條第一項、二百三十三
      條及二百零三條分別規定甚明。本件被告謝女欠被告己○○之死會款，共計十
      日會四十三萬九千二百元與五日會六萬八千七百十元，十日會於九十一年五月
      十日期滿，五日會於九十二年三月五日期滿。準此，被告謝女在會首謝某倒會
      後既未給付死會款，則自各該互助會期滿之翌日起即應負給付遲延責任，換言
      之，被告謝女就十日會之死會款四十三萬九千二百元元自九十一年五月十一日
      起，五日會之死會款六萬八千七百十元自九十二年三月六日起，均至清償日止
      ，各按年利率百分之五計付利息予會首己○○，要屬灼然。
    (八)被告甲○○與乙○○二人主張死會會款已依會首己○○所為債權轉讓之指示給
      付與陳舜娥及郭淑霞，並非實在，純屬彼等私相授受之舉，對會首與原告均不
      生效力，被告二人並應給付遲延利息。
      1.按被告二人雖主張：「己○○於八十九年十二月惡性倒會後，其為對當時身
        居最多活會會員之最大債權人即陳舜娥... 郭淑霞... 等人有所交代，即於
        八十九年十一月底指示陳舜娥... 郭淑霞... 逕向被告甲○○、郭咖好等二
        人收取自八十九年十二月份起至各該互助會期滿之日止之死會會款」，並提
        出郭淑霞於九十二年五月二十日所出具已向被告乙○○取四十四萬二千八百
        元之收據為證，另指稱陳舜娥已收取甲○○二十四萬元，其餘受讓之死會款
        ，「因... 同情被告甲○○經濟狀況陷入困頓，故其乃同意暫緩支付」等語
        ，惟被告上開供詞完全不實，此由左列事證可稽：會首謝某在前揭  鈞院
        訴字第七二八號案件中供陳：「甲○○、乙○○的部分，我並沒有叫他們繳
        給禪定師」、「倒會之後，我並沒有叫死會會員將會款交給何人，我沒有委
        託任何人處理倒會後的事務」（見九十二年十月六日筆錄第二頁），已可見
        被告所述並不實在。又本件原證三、四號得標明細與死會能收等相關資料
        ，均係謝某在偵審期間始提出之書證，其上記載郭氏姊妹二人之死會，均屬
        能收之列。衡情，倘謝某在八十九年十一、二月間確有將系爭死會款轉讓予
        特定之活會債權人，伊斷不可能在偵審期間猶為上述記載，由此益證被告二
        人所辯及證人郭淑霞之供述，委無可採。況果如被告所稱會首謝某於八十
        九年十一月底即指示被告將死會款逕行將交由陳舜娥與郭淑霞收取等語為真
        ，被告甲○○為何仍將倒會當月之五日會死會款交給會首謝某收取？在在可
        證彼等所辯顯係杜飾之詞，要無足取。
      2.被告甲○○應給付遲延利息：按郭女尚欠被告己○○之死會款計有：甲組
        二個死會款合計二萬四千二百七十元，乙組一個死會款一萬二千二百九十
        元，十日二個死會款合計四十五萬五千二百二十元，五日會二個死會款
        合計六十七萬四千一百九十元。甲、乙組二會均於九十年一月五日期滿，十
        日會與五日會期滿日期如前所述，因此依前揭民法規定被告甲○○應負之給
        付遲延責任加下：(1)（甲、乙組含計）三萬六千五百六十元自九十年一月六
        日起，(2)（十日會）四十五萬五千二百二十元元自九十一年五月十一日起，
        (3)（五日會）六十七萬四千一百九十元元自九十二年三月六日起，均自清償
        日止，按年利率百分之五計算之利息。
      3.被告乙○○應給付遲延利息。按郭女計欠會首即被告己○○十日會二個死會
        款，合計四十四萬二千八百元元，詳如起訴狀所載，是故，依前揭民法規定
        應負給付遲延責任，亦即自九十一年五月十一日起至清償日止，按年利率百
        分之五計付利息。
  三、證據：提出本院民事執行處通知一份、聲明異議狀二份、互助會得標明細表四
      份、互助會死會能收名單四紙、訴外人李敏藝補正狀一份（以上皆為影本）為
      證，並聲請調閱鈞院九十二年度訴字第七二八號第三人異議之訴案卷。
乙、被告方面：
  一、求為判決駁回原告之訴。
  二、陳述：
    (一)被告庚○○部分：己○○於八十九年十二月倒會時，其於該月五日中午十二點
      多即支付五日會款二萬二千五百元及十日會款二萬四千四百元，交給己○○之
      妻，會款大半都是交給己○○之妻，所以其欠己○○的會款應扣除上開金額始
      正確即四十六萬一千零十元。其姐亦有參加十日會並知道停標之事，其直到十
      二月十幾日前才知道停標之事，會單留在被告己○○處，其有否繳納卻全憑己○○於會單上作記號，請求傳訊證人許份。
    (二)被告甲○○、乙○○部份：
      1.緣本案原告無非係被告乙○○、甲○○等二人前有參加訴外人己○○於八十
        六年三月至八十八年四月間所召集之互助會，且該二人在八十九年十二月己○○倒會前均告死會，故乙○○、甲○○等二人對己○○自應負擔給付死會
        會款之債務，申言之，己○○對乙○○、甲○○等二人仍享有收取互助會之
        債權。是原告對己○○就被告乙○○、甲○○等二人所享有之上開金錢債權
        聲請強制執行於法自無違誤，奈被告乙○○、甲○○等二人竟對法院所核發
        之扣押命令聲明異議，為此原告乃不得不提起本訴。惟查：
        (1)按第三人不承認債務人之債權，或其數額有爭議時，應於接受法院執行命
          令後十日內向執行法院聲明，如債權人認其聲明為不實時，依強制執行法
          第一百二十條，固得向管轄法院提起訴訟，但執行法院未以命令許債務人
          收取債務人對於第三人之金錢債權，或將債權移轉於債權人者，則債權人
          自不得僅據執行法院禁止第三人向債務人清償之命令，訴求第三人逕向債
          權人自給給付，最高法院五十一年度台上字第三０六號判決著有明文。
        (2)故本案姑不論及至今日訴外人己○○是否尚對乙○○、甲○○等二人仍享
          有收取互助會款之債權，退步言，原告此一請求被告二人逕向原告給付之
          訴之聲明亦絕於法有違，至極顯然。
        (3)再者，台灣合會性質乃會員與會首間締結之契約，會員相互間除有特約外
          ，不發生債權債務關係，最高法院著有四十九年度台上字第一六三五號判
          例可稽。又會首可以將其對得標會員之會款債權，讓與活會會員，乃與民
          法債權讓與之規定相當。
        (4)而被告乙○○、甲○○等二人就原告所陳參與己○○所起之互助會、及得
          標情況，固無意見。惟被告須陳明：乃當初己○○於八十九年十二月惡性
          倒會後，其為對當時身居最多活會會員之最大債權人及陳舜娥（即法鼓山
          負責人光宗師父）、郭淑霞（即禪定師）等人有所交待，即於八十九年十
          一月底指示陳舜娥、郭淑霞逕向被告甲○○、乙○○等二人收取自八十九
          年十二月份起至該各互助會期滿之日止之死會會款，且此同時己○○亦併
          向被告乙○○、甲○○等二人表示往後死會會款全數逕繳予陳舜娥、郭淑
          霞等人收取，以資彌補陳舜娥、郭淑霞等人之損失。上開事實有證人陳舜
          娥、郭淑霞可證，故原告主張被告乙○○、甲○○等二人尚欠己○○死會
          會款，恐係未明上開實情之誤會。
        (5)被告乙○○在八十九年十一月底接獲己○○之告悉後，即按月自八十九年
          十二月份起，陸續將死會會款金額交由郭淑霞收取，至該會會期滿止，總
          計共繳付442800元，有郭淑霞出具之收據為証。
        (6)被告甲○○在八十九年十一月底接獲己○○之告悉後，亦同按月自八十九
          年十二月起，陸續將死會會款交由陳舜娥收取，陸續交付二十四萬元，而
          後陳舜娥同情被告甲○○陷入困頓，乃同意暫緩支付。
  三、證據：被告郭珈提出收據一紙、起訴狀一份（以上皆影本）為證，並請求傳訊
      證人郭淑霞。
丙、本院依職權調取本院九十一年執字第八０四四號執行卷、九十年執全字第一三一
    二號假扣押卷、九十二年度訴字第七二八號民事卷、九十年度上訴字第一五七七
    號偽造文書案全卷。
    理      由
一、本件原告起訴時係請求：(一)被告庚○○應給付本院九十年度執全字第一三一二號
    強制執行事件之債務人己○○五十萬七千九百十元，(二)被告甲○○應給付本院九
    十年度執全字第一三一二號強制執行事件之債務人己○○一百十六萬五千九百七
    十元，(三)被告乙○○應給付本院九十年度執全字第一三一二號強制執行事件之債
    務人己○○四十四萬二千八百元，及均自起訴狀繕本送達翌日起至清償日止按年
    息百分之五計算之利息。嗣於起訴狀送達後九十二年十一月二十五日本院審理中
    以書狀，為訴之變更，請求確認被告己○○對其餘被告有如上開訴之聲明所示之
    會款及利息債權存在，核為減縮及擴張應受判決事項之聲明，且起訴請求之基礎
    事實同一，合於民事訴訟法第二百五十五條第一項第二、三款規定，應予准許，
    合先敘明。
二、本件原告起訴主張：原告與被告己○○間假扣押強制執行事件，經本院對參加被
    告己○○所召集之互助會死會會員即被告庚○○、甲○○、乙○○核發扣押命令
    後，被告庚○○、甲○○、乙○○具狀聲明異議。查被告己○○共召集四個互助
    會，每會會金均一萬元，採外標制，分別自八十六年三月五日起至九十年一月五
    日期滿（甲組）、自八十六年三月五日起至九十年一月五日期滿（乙組）、自八
    十七年八月十日起至九十一年五月十日期滿（十日會）、自八十八年四月五日起
    至九十二年三月五日期滿（五日會），依會首己○○於彰化地檢署九十年度偵字
    第六０號等偽造文書等案偵查中所提出各互助會之得標明細表與死會能收名單之
    記載，被告等所欠死會會款如后：(一)被告庚○○：被告計參加十日會二會，五日
    二會，十日會部分均為死會，每月應繳會款分別為一萬二千五百元與一萬一千九
    百元，該互助會於八十九年十二月停標，至九十一年五月十日期滿，謝女每個死
    會應繳十八期會款，共計四十三萬九千二百元，五日會部分為一死會一活會，死
    會每月應繳會款一萬二千五百元，該會於八十九年十二月停標，被告已繳當月死
    會及活會會款予己○○，故至九十二年三月五日期滿，死會尚應繳二十七期會款
    共計三十三萬七千五百元，另一活會被告可向會首請求二十一期會款共二十二萬
    元，加計二十一期之標息計四萬八千七百九十元，合計二十六萬八千七百九十元
    ，死會活會兩相互抵，應繳五日會死會會款六萬八千七百十元，總計四個會被告
    尚應繳死會款五十萬七千九百十元，被告庚○○於倒會當月就五日會部分已繳會
    款原告已由起訴金額中扣除，就十日會部分則未繳付死會會款，業據被告己○○
    陳述明確，因此被告辯稱應扣除其於倒會當月所繳之十日會死會款二萬四千四百
    元及五日會會款二萬二千五百元，不足採信，被告在會首謝某倒會後既未給付死
    會款，則自各該互助會期滿之翌日起即應負給付遲延責任，被告就十日會之死會
    款四十三萬九千二百元元自九十一年五月十一日起，五日會之死會款六萬八千七
    百十元自九十二年三月六日起，應各按年利率百分之五計付利息予被告己○○。
    (二)被告甲○○部份：被告參加被告己○○召集之互助會為甲組二會、乙組一會、
    十日會二會、五日會二會，共七會，己○○八十九年十二月倒會當月，被告除十
    日會外均有繳付倒會該月之會款，甲組部分均死會，每月應繳會款一萬一千七百
    六十元及一萬二千五百十元，至九十年一月五日期滿，被告應繳甲組死會款二萬
    四千二百七十元，乙組部分亦為死會，會款為一萬二千二百九十元，迄至九十年
    一月五日期滿，尚應繳死會一萬二千二百九十元，十日會部分均為死會，每月應
    繳一萬二千五百八十元及一萬二千七百一十元，八十九年十二月起停標，迄至九
    十一年五月十日期滿尚應繳會款十八期，被告應給付十日會死會款共計四十五萬
    五千二百二十元，五日會部分亦均死會，每月應繳一萬二千五百一十元及一萬二
    千四百六十元，迄至九十二年三月五日期滿，每個死會應繳二十七期會款，被告
    應繳五日會之死會款共計六十七萬四千一百九十元，合計被告應繳七個死會之會
    款為一百十六萬五千九百七十元，而（甲、乙組合計）三萬六千五百六十元部分
    自九十年一月六日起，（十日會）四十五萬五千二百二十元部分自九十一年五月
    十一日起，（五日會）六十七萬四千一百九十元部分自九十二年三月六日起，均
    至清償日止，均應按年利率百分之五計付遲延利息。(三)被告乙○○部分：被告參
    加十日會二會，均為死會，每月應繳死會會款為一萬二千四百十元及一萬二千一
    百九十元，至九十一年五月十日期滿，郭女每個死會應繳十八期，故被告應繳之
    死會款為四十四萬二千八百元，並自九十一年五月十一日起至清償日止，按年利
    率百分之五計付遲延息。被告甲○○與乙○○二人辯稱會首被告己○○於倒會後
    告知渠等，已將乙○○之死會會款債權轉讓予同為會員之郭淑霞（即鼓山寺禪定
    師父），將甲○○之死會會款債權轉讓予同為會員之陳舜娥（即鼓山寺光宗師父
    ），並非實在，渠等私相授受對會首與原告均不生效力，被告二人並應給付遲延
    利息，依己○○於偵審中提出之上開資料均記載被告甲○○、乙○○之死會會款
    屬能收債權之列，且己○○於本院九十二年訴字第七二八號案件中亦否認有前開
    被告所述轉讓債權之事，而己○○果有如被告所稱於八十九年十一月底即指示被
    告將死會款逕行將交由陳舜娥與郭淑霞收取，則被告甲○○為何仍將八十九年十
    二月倒會當月之五日會死會款交給會首己○○收取，由此益證被告二人所辯及證
    人郭淑霞之證述，委無可採等情。
三、被告則以：庚○○部分：被告己○○於八十九年十二月倒會時，其於該月五日中
    午十二點多即支付五日會款二萬二千五百元及十日會款二萬四千四百元，交給己○○之妻，會款大半都是交給己○○之妻，所以其欠己○○的會款應扣除上開金
    額始正確即四十六萬一千零十元。其姐亦有參加十日會並知道停標之事，其直到
    十二月十幾日前才知道停標之事，會單留在被告己○○處，其有否繳納卻全憑己○○於會單上作記號等語。被告甲○○、乙○○部分：己○○於八十九年十二月
    惡性倒會後，其為對當時身居最多活會會員之最大債權人及陳舜娥（即法鼓山負
    責人光宗師父）、郭淑霞（即禪定師）等人有所交待，即於八十九年十一月底指
    示陳舜娥、郭淑霞逕向被告甲○○、乙○○等二人收取自八十九年十二月份起至
    該各互助會期滿之日止之死會會款，同時己○○亦併向被告乙○○、甲○○等二
    人表示往後死會會款全數逕繳予陳舜娥、郭淑霞二人收取，以資彌補陳舜娥、郭
    淑霞等人之損失。被告乙○○在八十九年十二月底（九十二年九月十八日答辯狀
    載為八十九年十一月底係屬筆誤）接獲己○○之告悉後，即按月自八十九年十二
    月份起，陸續將死會會款金額交由郭淑霞收取，至該會會期滿止，總計共繳付四
    十四萬二千八百元，被告甲○○亦陸續將死會會款交由陳舜娥收取共計二十四萬
    元，後陳舜娥同情被告甲○○陷入困頓，乃同意暫緩支付，然無論有無債權讓與
    之事，郭淑霞及陳舜娥亦為系爭互助會之活會會員，對己○○有會款債權存在，
    亦得代位己○○直接向被告甲○○、乙○○收取死會會款，就已經收取之部分己○○對於被告甲○○、乙○○之會款業已消滅等語置辯。
四、查原告主張其與債務人即被告己○○間假扣押強制執行事件，經本院對參加被告
    己○○所召集之互助會死會會員即被告庚○○、甲○○、乙○○等核發扣押命令
    後，被告庚○○、甲○○、乙○○具狀聲明異議。被告己○○共召集四個互助會
    ，每會會金均一萬元，採外標制，分別為自八十六年三月五日起至九十年一月五
    日期滿（甲組）、自八十六年三月五日起至九十年一月五日期滿（乙組）、自八
    十七年八月十日起至九十一年五月十日期滿（十日會）、自八十八年四月五日起
    至九十二年三月五日期滿（五日會），上開四個互助會被告己○○均於八十九年
    十二月起停標，被告庚○○計參加十日會二會，五日二會，十日會部分均為死會
    ，每月應繳會款分別為一萬二千五百元與一萬一千九百元，五日會部分為一死會
    一活會，死會每月應繳會款一萬二千五百元，八十九年十九年十二月停標當月被
    告有繳交五日會之死會及活會會款予己○○，故至九十二年三月五日期滿，五日
    會尚應繳二十七期死會會款共計三十三萬七千五百元，活會被告可向會首請求二
    十一期會款共二十二萬元，加計二十一期之標息計四萬八千七百九十元，合計二
    十六萬八千七百九十元，五日會部分死會活會兩相互抵，應繳五日會款為六萬八
    千七百十元；被告甲○○參加被告己○○召集之互助會為甲組二會、乙組一會、
    十日會二會、五日會二會，共七會，己○○八十九年十二月倒會當月，被告除十
    日會外均有繳付倒會該月之會款，甲組部分均死會，每月應繳會款一萬一千七百
    六十元及一萬二千五百十元，至九十年一月五日期滿，被告應繳甲組死會款二萬
    四千二百七十元，乙組部分亦為死會，會款為一萬二千二百九十元，迄至九十年
    一月五日期滿，尚應繳死會一萬二千二百九十元，十日會部分均為死會，每月應
    繳一萬二千五百八十元及一萬二千七百十元，八十九年十二月起停標，迄至九十
    一年五月十日期滿尚應繳會款十八期，被告應給付十日會死會款共計四十五萬五
    千二百二十元，五日會部分亦均死會，每月應繳一萬二千五百十元及一萬二千四
    百六十元，迄至九十二年三月五日期滿，每個死會應繳二十七期會款，被告應繳
    五日會之死會款共計六十七萬四千一百九十元，合計被告應繳七個死會之會款為
    一百十六萬五千九百七十元；被告乙○○參加謝文章召集之十日會二會，均為死
    會，每月應繳死會會款為一萬二千四百十元及一萬二千一百九十元，至九十一年
    五月十日期滿，郭女每個死會應繳十八期，故被告應繳之死會款為四十四萬二千
    八百元，而被告己○○因冒標上開互助會事件，經台灣高等法院台中分院以犯偽
    造文書罪判處有期徒刑三年六個月確定在案，目前在監執行等情，業據原告提出
    本院民事執行處通知、聲明異議狀、互助會得標明細表、互助會死會能收名單為
    證，並經調取上開九十年度上訴字第一五七七號偽造文書案卷核閱屬實，及檢察
    官執行指揮書在卷可稽，亦經被告己○○到庭自承無訛，復為被告等所不爭執，
    是原告之前揭主張堪信為真。惟被告庚○○辯稱：其五日會應繳之會款二萬二千
    五百元及十日會應繳之會款二萬四千四百元，於己○○八十九年十二月倒會當月
    ，即十二月五日中午均已全數繳付予己○○之妻許份；被告乙○○、甲○○則稱
    ：己○○於倒會當月有告知渠等其將死會會款債權已轉讓與鼓山寺禪定師父（郭
    淑霞）及光宗師父（陳舜娥），乙○○已將死會會款至會期屆滿之金額共計四十
    四萬二千八百元，全數交予郭淑霞收取完畢，被告甲○○亦陸續將死會會款交由
    陳舜娥收取共計二十四萬元，然無論有無債權讓與之事，郭淑霞及陳舜娥亦為系
    爭互助會之活會會員，亦得代位己○○直接向被告甲○○、乙○○收取死會會款
    ，就已經收取之部分己○○對於被告甲○○、乙○○之會款債權已消滅云云。
五、經查，被告己○○到庭陳稱：所有會員如有交付各該月之會款，其定會在會單上
    以劃斜線註記，如會員係將會款交付其妻代收，其妻亦會將會款轉交予伊，八十
    九年十二月五日停標以前其即告知活會會員當月停標之事，死會會員則未告知，
    但死會會員均有聽到風聲，因此五日會部分尚有一些死會會員繳納會款，十日會
    部分則均無人繳納，會款通常在開標後三天內繳交等語在卷，依被告己○○製作
    之互助會會單記載，甲乙組及五日會均僅有不到一半之會員於八十九年十二月五
    日繳付會款，而十日會部分則均無任何人繳交，被告庚○○就五日會之二會會款
    在會單上於八十九年十二月份均有註記斜線表示業已繳付，顯然八十九年十二月
    迄至十日會開標之前所有互助會會員均已知悉被告己○○停標一事，被告庚○○
    卻辯稱惟獨其不知情，實令人難以置信，又五日會及十日會開標日期相差五日，
    依常情會款係於開標日開標之後始有給付之義務，然被告庚○○卻稱其於八十九
    年十二月五日之五日會所定之開標時間下午一時前，即在當日中午十二時許即將
    五日會及十日會之會款（包括活會在內）全數繳清，有悖於常情，且果如被告己○○真欲賴帳，則何不全部不予註記，實無於五日會會單上記載已繳納，而故意
    缺漏十日會之必要，故衡上各情被告庚○○稱其已繳付十日會之八十九年十二月
    份二會死會會款計二萬四千四百元，實無足採。本件原告就被告庚○○關於五日
    會部分，已將八十九年十二月份已繳之會款算入死會及活會之內，自九十年一月
    起至九十二年三月期滿止，死會尚應繳二十七期會款共計三十三萬七千五百元，
    活會被告可向會首請求二十一期會款共二十二萬元，加計二十一期之標息計四萬
    八千七百九十元，合計二十六萬八千七百九十元，五日會部分死會活會兩相互抵
    ，應繳六萬八千七百十元，被告庚○○要求再扣除此部份已交之八十九年十二月
    會款，洵無理由，又十日會部分其於八十九年十二月起算至九十一年五月期滿止
    ，尚須付十八期之死會會款，二會標息各為二千五百元及一千九百元，共計尚應
    繳死會會款四十三萬九千二百元，總計被告庚○○對被告己○○尚有五十萬七千
    九百十元之會款債務存在，洵堪認定。
六、另查，被告乙○○、甲○○雖辯稱渠等已依被告己○○之指示，將死會會款分別
    交予己○○所轉讓債權之受讓人鼓山寺禪定師父即郭淑霞與光宗師父即陳舜娥云
    云，而證人郭淑霞亦到庭證稱：己○○於倒會後沒多久即向伊及光宗師父稱乙○○之死會會款由伊收取，甲○○之死會會款則由光宗師父收取，並稱有向乙○○
    、甲○○二人告知債權轉讓之事，當時僅有伊與光宗師父及己○○在場，並無第
    三人，乙○○之死會會款已全部由伊收取完畢，甲○○則尚未付清等語在卷，並
    提出收據一紙為證，惟被告己○○則到庭陳稱：其停標以後未再向被告乙○○、
    甲○○收取會款，亦未向其二人或第三人表示要將死會會款債權轉讓予任何人，
    其不知被告乙○○、乙○○有將會款支付予鼓山寺師父之事，其亦未與郭淑霞商
    談任何要將乙○○、甲○○之死會會款債權轉讓予鼓山寺師父，亦沒有打電話給
    乙○○、甲○○告知轉讓債權之事等語在卷，而被告乙○○、甲○○亦自承除其
    二人外，己○○並無將其餘死會會員之會款債權以轉讓予其他活會會員之方式處
    理，查己○○所召集之四個互助會每會會員均達四十六至四十八位，因倒會而受
    損慘重之活會會員非僅郭淑霞、陳舜娥二人，縱其二人之被害債權金額最大，站
    在公平立場被告己○○應無獨厚該二人之理，且為何僅將對乙○○、甲○○二人
    之債權以轉讓之方式處理，其餘則闕如，令人費解，顯與事理常情不符，而被告
    乙○○、甲○○可提出之唯一佐證即係受讓債權之受益人郭淑霞所為之證詞而已
    ，被告己○○又堅決否認有轉讓債權之情事存在，是被告二人就其上開主張所提
    出之證據，其證明力殊嫌薄弱，礙難採信。
七、再按債權人依民法第二百四十二條規定行使代位權所生私法上效果直接歸屬於債
    務人，蓋債權人所行使者為債務人之權利，而以維護債務人之責任財產為目的，
    就第三債務人言，僅有向債務人給付之義務，如因債務人遲延受領而由債權人代
    位受領者，其效力與債務人自行受領者相同，足始債務人之債權消滅，惟就債權
    人於受領給付後，與債務人間成立寄託關係，如經債務人請求，應隨時返還之，
    債權人不得直接以該給付物供清償自己債權之用，惟有依強制執行程序或經債務
    人同意，始得將受領之給付物抵償債權。查本件第三人陳舜娥及郭淑霞均為被告
    己○○系爭互助會之會員，郭淑霞甲、乙組部分均各參加二會皆為死會，各尚有
    二會死會會款未繳付，金額為四萬九千三百二十元及四萬九千三百元，十日會部
    分參加三會均遭被告己○○冒標仍屬活會，活會會款債權有一百零二萬二千六百
    四十元，五日會參加二會均活會，會款債權有四十九萬一千九百六十元，相抵之
    後郭淑霞對被告己○○尚有一百四十一萬五千九百八十元之會款債權，陳舜娥則
    參加乙組一會係死會，尚有死會會款二萬四千五百二十元未繳，十日會參加一會
    遭被告己○○冒標屬活會，活會會款為三十四萬零八百八十元，相抵後對己○○
    尚有活會債權三十一萬六千三百六十元，郭淑霞及陳舜娥二人並未分別受讓被告
    己○○對被告乙○○、甲○○之死會會款債權，已如前述，惟渠二人亦為己○○
    之債權人，是其二人代位己○○向被告乙○○、甲○○收取之死會債權各四十四
    萬二千八百元及二十四萬元，依上揭說明，在此金額範圍內己○○對乙○○之四
    十四萬二千八百元、對甲○○之二十四萬元之會款債權，分別已因債權人郭淑霞
    及陳舜娥之代位受領而生清償之效力，是被告二人主張被告己○○就此對於被告
    乙○○之會款債權已全部消滅，對被告甲○○之會款債權則已消滅二十四萬元，
    應堪採信，因此被告己○○對於被告甲○○尚有九十二萬五千九百七十元之會款
    債權存在，對被告乙○○則已無任何會款債權足資請求。
八、綜上所述，被告己○○對被告庚○○及被告甲○○均尚有會款債權存在，且自各
    該互助會之到期日止，其清償期分別屆至，自期限屆滿之翌日起被告應分別按年
    息百分之五計付被告己○○遲延利息。是被告己○○對被告庚○○有五十萬七千
    九百十元會款債權，其中四十三萬九千二百元為十日會部分，該會至九十一年五
    月十日期滿，自翌日即九十一年五月十一日起應負法定遲延利息，另六萬八千七
    百十元為五日會部分，該會至九十二年三月五日到期，自翌日即九十二年三月六
    日起應負法定遲延利息；而被告甲○○部分自八十九年十二月起陸續交付陳舜娥
    死會會款共計二十四萬元，依民法第三百二十二條之規定，債務抵充之順序為
    債務已屆清償期者，儘先抵充。債務均已屆清償期或均未屆清償期者，以債務
    之擔保最少者，儘先抵充；擔保相等者，以債務人因清償而獲益最多者，儘先抵
    充；獲益相等者，以先到期之債務，儘先抵充。獲益及清償期均相等者，各按
    比例，抵充其一部。因此上開已清償之二十四萬元，應抵充先到期之八十九年十
    二月份十日會款二萬五千二百九十元，再抵充九十一年一月份到期之甲、乙組、
    十日會、五日會會款共計八萬六千八百二十元（24270＋12290＋25290＋24970＝
    86820），自九十一年二月份起則陸續抵充十日會之二萬五千二百九十元及五日
    會之二萬四千九百七十元，共計五萬零二百六十元（25290＋24970＝50260），
    九十一年三月份再抵充五萬零二百六十元，九十一年四月份之十日會及五日會則
    各抵充一萬三千六百八十五元，因此被告己○○對於被告甲○○之會款債權，就
    十日會部分已抵充十一萬四千八百四十五元，尚餘三十四萬零三百七十五元，及
    自九十一年五月十日期滿翌日起負法定遲延責任，就五日會部分已抵充八萬八千
    五百九十五元，尚餘五十八萬五千五百九十五元，及自九十二年三月五日期滿翌
    日起負法定遲延責任，會款債權總計九十二萬五千九百七十元。
九、從而，原告請求確認被告己○○對被告庚○○有五十萬七千九百一十元之會款債
    權，及其中四十三萬九千二百元自九十一年五月十一日起、其中六萬八千九百十
    元自九十二年三月六日起，均自清償日止，按年利率百分之五計算之利息債權存
    在，及對被告甲○○有九十二萬五千九百七十元之會款債權，及其中三十四萬零
    三百七十五元自九十一年五月十一日起、其中五十八萬五千五百九十五元自九十
    二年三月六日起，均自清償日止，按年利率百分之五計算之利息債權存在，為有
    理由，應予准許，逾此部分之請求，則無理由，應予駁回。
十、本件事證已臻明確，兩造其餘陳述及所提證據，於判決結果不生影響，無予審究
    或調查之必要，併此敘明。
十一、結論：本件原告之訴為一部有理由、一部無理由，依民事訴訟法第七十九條但
      書、第八十五條第一項但書，判決如主文。
中      華      民      國    九十二    年     十二     月    二十三    日
                                        民事第二庭
~B法      官  黃倩玲
右為正本係照原本作成。
如對本判決上訴，應於判決送達後二十日內向本院提出上訴狀（須附繕本）。
中      華      民      國    九十二    年     十二     月     二十九   日
~B法院書記官  林憲男


司法院資訊處製作；財團法人民間司法改革基金會備份。
